【裁判字號】    90,上易,942
【裁判日期】    900718
【裁判案由】    詐欺
【裁判全文】
臺灣高等法院臺南分院刑事判決             九十年度上易字第九四二號      Ｇ
      上  訴  人
      即  被  告  甲  ○  ○
      選任辯護人  黃  揚  名
右上訴人因詐欺案件，不服臺灣台南地方法院八十九年度易字第二六九四號中華民國
九十年五月二十一日第一審判決（起訴案號：臺灣台南地方法院檢察署八十九年度偵
字第七七四九號），提起上訴，本院判決如左：
      主      文
上訴駁回。
      事      實
一、乙○○○之夫張坤山於民國（下同）八十三年間去世，經財政部台灣省南區國稅
    局核定須繳交遺產稅新台幣（下同）四千餘萬元，乙○○○因無力繳納，遂提起
    訴願，惟經駁回，準備提起再訴願。事為友人王金珠知悉，遂向乙○○○表示，
    其所認識之甲○○很有辦法，可代為處理等語。嗣乙○○○經由王金珠之介紹認
    識甲○○後，甲○○竟意圖為自己不法之所有，向乙○○○詐稱：其有管道可降
    低遺產稅等語，並約王金珠與乙○○○於八十九年一月十五日同赴台南市○○路
    之松板（原判決誤載為富山）日本料理店見面，席間甲○○向乙○○○偽稱須先
    支付一百萬元作為打通關節之活動費，減少之稅款再依成數後謝，乙○○○信以
    為真，遂先交付二十二萬元予甲○○（甲○○表示其中二十萬元用作向台北國稅
    局打通關節之活動費，二萬元則係交通費），甲○○復於八十九年一月二十六日
    向乙○○○索得三十萬元之活動費。因乙○○○惟恐口說無憑，雙方遂訂立承諾
    書，內容略謂：「委託人（乙○○○）同意節稅金額若減少原核稅款一千萬元，
    酬勞金為該減少款之一成五，一千萬元以上均以三成計算酬金。受託人（甲○○
    ）於八十九年一月十五日先行收受乙○○○所支付之五十萬元，另委託人約定於
    八十九年三月五日再支付五十萬元作為節稅費用之預付款，但如無法達成節稅之
    目的，受託人同意，不具任何理由無條件退還所收受之所有款項」等語。其後乙
    ○○○因友人責其該案已進入再訴願程序，根本不可能打通關節，並告以本件應
    係一騙局，乙○○○遂拒絕再交付其餘五十萬元予甲○○，並向甲○○索討之前
    所支付之五十萬元。詎甲○○又謊稱該筆款項已送出去打通關節了，嗣因乙○○
    ○接獲行政院再訴願決定書駁回再訴願時，甲○○又以乙○○○未依約再交付五
    十萬元，先前交付之五十萬元應予沒收為由，拒絕退還乙○○○先前交付之五十
    萬元，乙○○○始知受騙。
二、案經乙○○○訴請臺灣台南地方法院檢察署檢察官偵查起訴。
      理      由
一、訊據上訴人即被告甲○○對於其向告訴人收取五十萬元，以代為處理遺產稅再訴
    願事宜之事實固不諱言，惟矢口否認詐欺犯行，辯稱：渠向告訴人收取的是節稅
    的報酬，沒有所謂的活動費云云。又稱：其所收取之五十萬元係其為乙○○○節
    稅之佣金，且其中二萬元係車馬費，至節稅之方式則由稅捐機關與告訴人就稅捐
    問題做協調，幫忙告訴人提起再訴願，且告訴人未告知已收到再訴願決定書，故
    其未依限還款應僅係雙方之民事糾紛而已等語。
二、惟查：右揭被告甲○○如何詐欺告訴人乙○○○之事實，業據告訴人於偵查及原
    審審理時指訴明確，並有承諾書一張及存證信函二張在卷可參。且被告於原審調
    查時亦曾陳稱所收一百萬元要找會計師、律師對案情作研究（見原審卷十六頁第
    四行）。且按（一）若被告果真僅向告訴人表示為其安排與稅捐機關協調減稅及
    提起再訴願之事宜，而非打通關節，何以除按減少之稅款再依成數後謝外，尚須
    高達一百萬元之酬金？而乙○○○亦同意支付如此高之酬金？若要找會計師、律
    師對案情作研究，竟需高達一百萬元之金額，顯與常情不合，顯然係打通關節之
    活動費。（二）上開一百萬元既係被告所稱打通關節之花用，但其未能提出其曾
    打通關節之過程及證據，顯然其並未進行打通關節之事實，故其自始即有以此為
    詐財之方法。（三）告訴人寄發被告之存證信函中，雖未提到告訴人是否已收到
    再訴訟願決定書，但已記載「台端收取上開金錢後，對於承諾之事項，均未能履
    行，實有違契約約定及誠信原則，茲特此函告，敬請台端於文到後十日內將上開
    五十萬元返還本人」等語，衡情被告即應主動查明其有無違約及是否應返還款項
    ？且被告既為告訴人代辦再訴願之事宜，本應主動查明再訴願決定書何時送達告
    訴人？何須等待告訴人之通知？況上開承諾書中亦未載明告訴人有通知之義務。
    是被告以告訴人未告知已收到再訴願決定書為由而未依限還款，應無理由。綜上
    所述，被告以打通關節為由而向告訴人收取酬金後，又未進行打通關節之事宜，
    嗣又未依約定之期限還款，其確有詐欺之意圖至明，而非被告所稱僅係單純債務
    是否履行之民事問題而已。雖被告已於偵查中償還告訴人之款項，但仍不得解免
    其詐欺之罪責。
三、核被告意圖為自己不法之所有，以詐術使人將本人之物交付，所為係犯刑法第三
    百三十九條第一項之詐欺取財罪。原審引用上開法條及審酌被告犯罪之動機、目
    的、手段及所造成危害及已於偵查期間賠償告訴人之損害，告訴人於原審審理時
    亦表示不欲追究被告之刑責，有原審九十年五月七日審判筆錄（見原審卷第五十
    一頁第三行）可憑等一切情狀，量處有期徒刑捌月，並以：被告前雖曾因侵占罪
    而被法院判處有期徒刑五月，並於六十四年八月三十日執行完畢，惟其於執行完
    畢後，五年以內未曾再受有徒刑以上刑之宣告，有其前科紀錄可憑，其經此教訓
    後，應知所警惕，應無再犯之虞，因認所宣告之刑以暫不執行為適當，併諭知緩
    刑四年，以勵自新。本院經核原審認事用法俱無不合，量刑亦稱妥適，被告上訴
    意旨否認犯罪，指摘原判決不當，並無可取，為無理由，應予駁回。
據上論結，應依刑事訴訟法第三百六十八條，判決如主文。
本案經檢察官吳忠賢到庭執行職務。
中    華    民    國      九十      年      七      月        十八      日
                                  臺灣高等法院臺南分院刑事第三庭
                                      審判長法官  黃    崑    宗
                                            法官  莊    俊    華
                                            法官  林    勝    木
右正本證明與原本無異。
不得上訴。
                                      法院書記官  吳    秋    賢
中    華    民    國      九十      年      七      月         二十     日
附錄法條：
刑法第三百三十九條第一項：意圖為自己或第三人不法之所有，以詐術使人將本人或
                          第三人之物交付者，處五年以下有期徒刑、拘役或科或
                          併科一千元以下罰金。


司法院資訊處製作；財團法人民間司法改革基金會備份。
